臺灣板橋地方法院刑事判決　　　　　　　 94年度易字第412號
公　訴　人　臺灣板橋地方法院檢察署檢察官
被　　　告　甲○○
選任辯護人　謝傑律師
上列被告因背信等案件，經檢察官提起公訴（94年度偵字第1037
號），本院判決如下：
    主  文
甲○○意圖為自己不法之所有，而侵占自己持有他人之物，處有
期徒刑陸月，如易科罰金，以佰元折算壹日。
    事  實
一、甲○○於民國91年7 月10日前某日，受乙○○之託，以乙○
    ○所交付票載金額新台幣（下同）87,000元之支票一紙（票
    號PA0000000 號、發票日期91年8 月16日、付款人彰化商業
    銀行、發票人吾炵企業有限公司）代為調現，竟因自己亦需
    款周轉，意圖為自己不法之所有，於同年月10日，將自己因
    乙○○寄達台中市居住處而持有之前開支票，以變易持有為
    所有之意，予以侵占入己，並持交友人楊駿岳轉向邱陳峰子
    調得現金87,000元，嗣後則於91年8 月9 日許，向乙○○謊
    稱前揭支票業已遺失。因不知情之乙○○誤信為真，於91年
    8 月14日，向彰化銀行板橋分行申請掛失止付該紙支票（乙
    ○○涉犯誣告罪嫌部分，業經為不起訴處分），同年月16日
    ，因邱陳峰子前向第一銀行板橋分行提出交換票據，終因該
    紙支票掛失而無法兌現，因而查悉上情。
二、案經臺北縣政府警察局海山分局報告臺灣板橋地方法院檢察
    署檢察官偵查起訴。
    理  由
一、訊據被告甲○○固不否認有在上揭時、地，自證人即被害人
    乙○○處收受系爭支票一紙，並受證人乙○○之託，以系爭
    支票代為調現乙情，然矢口否認有何侵占犯行，先辯稱：伊
    將系爭支票交給證人即友人楊駿岳調得現金後，因在91年8
    月16日向彰化銀行板橋分行電詢後，知悉系爭支票業經止付
    ，因此未將調得之款項匯給證人乙○○，並將系爭支票寄還
    給證人乙○○云云（93年度核退偵字第3572號卷，第5 頁背
    面、第6 頁），嗣則改稱：系爭支票轉交證人楊駿岳調現後
    ，並未取回，因此亦未寄還給證人乙○○，且因伊與證人楊
    駿岳有多筆金錢往來，不知證人楊駿岳是否已交給調得款項
    ，亦未告知證人乙○○支票遺失云云（94年度偵字第1037號
    卷，第18至20頁），終則辯稱：伊收到系爭支票後，因為伊
    公司在91年7 月10日晚上要發薪水，但在該日中午發現錢不
    夠，因此打電話向證人楊駿岳調錢，伊則先向別人湊一下，
    先度過當晚的薪水難關，但雖然當天已經湊到錢周轉了，因
    為已經和證人楊駿岳說好要寄支票調錢，為了維持和證人楊
    駿岳的誠信，伊在當日下午就立即將系爭支票寄給證人楊駿
    岳，但後來證人楊駿岳告稱該張支票有問題，不能調現，伊
    也不知道為什麼，證人楊駿岳後來說會將系爭支票寄回給伊
    ，但並未寄回云云（94年5 月24日審判筆錄）。經查：
  (1)被告前揭所辯情節出入甚大，對是否已調得款項、系爭支票
    去向、是否寄回等諸般情節，所述顛倒矛盾，又顯非因時隔
  ?久遠而記憶不清，是其前揭辯詞，難以逕採。
  (2)證人楊駿岳證稱：於91年7 月初，因被告需要周轉金，乃以
    系爭支票請其幫忙周轉現金，其持票至證人邱陳峰子位於臺
    北縣板橋市○○街174 巷28號住處請證人邱陳峰子幫忙，證
    人邱陳峰子即交給8,7000元，其於同年月10日將現金持交被
    告等情（93年度核退偵字第3572號卷，第8 頁），與證人邱
    陳峰子證稱：證人楊駿岳表示因朋友欠周轉金而交給系爭支
    票調錢，其因此交給8,7000元，因系爭爭票尚未到期，所以
    先於91年7 月22日前往第一銀行板橋分行代收，到同年8 月
    經銀行通知才知道遭到退票（93年度核退偵字第3572號卷，
    第6 頁），91年間在臺北縣政府海山分局做完筆錄後，證人
    楊駿岳已將前開8,7000元反還，現已過世等情（93年度偵字
    第91 82 號卷，第30頁）。足認被告確曾以系爭支票向證人
    楊駿岳調借現金，而由證人楊駿岳將系爭支票轉交證人邱陳
    峰子調現，與被告前揭最終所辯情節互核可知，被告於收受
    系爭支票後，實已挪為己用而侵占入己，又證人楊駿岳、邱
    陳峰子均未能明確證述各自取得系爭支票之時間，為被告之
    利益，爰依被告自己之供述，認定被告係在91年7 月10日將
    系爭支票侵占入己，附此敘明。
  (3)綜據前述，本件被告所辯情節，無非事後飾卸之詞，難以脫
    免其罪責，此外復有證人乙○○之證述、系爭支票正反面影
    本、退票理由單、掛失止付提示人資料查報表、票據掛失止
    付通知書、遺失票據申報書在卷可資佐證。本件事證明確，
    被告犯行已堪認定，自應依法論科。
二、核被告所為，係犯刑法第335 條第1 項之侵占罪。起訴書認
    為被告此部分係涉犯刑法第342 條第1 項之背信罪，惟按刑
    法上之背信罪，係指為他人處理事務之人，以侵占以外之方
    法，違背任務，損害本人利益之行為而言。若侵占罪，則以
    侵占自己持有他人之物為其特質，至其持有之原因如何，可
    以不問，故就處理他人事務之持有物，以不法所有之意思，
    據為己有，係屬侵占罪，而非背信罪，最高法院30年上字第
    2633號判例可資參照。本件公訴意旨應有誤會，惟起訴之基
    本社會事實相同，爰依法變更起訴法條，附此指明。爰審酌
    被告受被害人乙○○之託，以支票代為周轉現金，竟因自己
    貪念而將系爭支票侵占入己，於偵、審程序進行中供述反覆
    、飾詞卸責，嗣後全盤諉責於案發後過世之證人楊駿岳（92
    年6 月6 日死亡），顯示心存僥倖，未見絲毫悔意，不容輕
    縱，及其犯罪動機、所使用之手段、造成之損害，及其犯罪
    所得為8,7000元，被害人乙○○表示寬宥之意等一切情狀，
    量處如主文所示之刑，並諭知易科罰金之折算標準，以示懲
    儆。
三、公訴意旨另以：被告明知證人乙○○所交付之系爭支票一紙
    並未遺失，竟基於誣告他人犯罪之意圖，向乙○○謊稱系爭
    支票已於91年8 月9 日，在臺北縣土城市○○路附近遺失，
    不知情之乙○○因而於同年月14日，向彰化銀行板橋分行申
    請掛失止付該張支票，並請求警察機關依法偵辦犯罪。因認
    被告另涉犯刑法第171 條第1 項之誣告罪嫌。
?(1)按犯罪事實應依證據認定之，無證據不得認定犯罪事實；又
    不能證明被告犯罪者，應諭知無罪之判決，刑事訴訟法第15
    4 條第2 項、第301 條第1 項分別定有明文。又犯罪事實之
    認定，應憑真實之證據，倘證據是否真實尚欠明確，自難以
    擬制推測之方式，為其判斷之基礎；而認定犯罪事實之證據
    係指足以認定被告確有犯罪行為之積極證據而言，該項證據
    自須適合於被告犯罪事實之認定，始得採為斷罪之資料，最
    高法院53年臺上字第656 號、29年上字第3105號著有判例。
    且刑事訴訟上證明之資料，無論為直接或間接證據，均須達
    於通常一般之人均不致有所懷疑，而得確信其為真實之程度
    ，始得據為有罪之認定，若其關於被告是否犯罪之證明未能
    達此程度，而有合理懷疑之存在，致使無從形成有罪之確信
    ，根據「罪證有疑，利於被告」之證據法則，即不得遽為不
    利被告之認定，亦有最高法院76年臺上字第4986號判例可稽
    。
  (2)公訴旨認被告涉有上開犯嫌，無非以：證人乙○○之證述、
    退票理由單、掛失止付提示人資料查報表、票據掛失止付通
    知書、遺失票據申報書為據。訊據被告則堅決否認有何此部
    分犯行，辯稱：從未向證人乙○○表示系爭支票業已遺失等
    情。
  (3)經查：公訴意旨所舉證人乙○○證稱：因將系爭支票寄給被
    告調現後，經被告告稱收到之支票已遺失，所以前往彰化銀
    行板橋分行掛失（93年度核退偵字第3572號卷第4 頁背面）
    ，當時被告向其表示如果沒辦法調到現金，會將系爭支票寄
    還，結果被告或表示有寄出支票，但地址可能寫錯、或表示
    支票已經遺失，其因此認為系爭支票已經遺失，才去掛失（
    94年度偵字第1037號卷第19頁）等情，僅得認定被告曾以系
    爭支票業已遺失乙節告知證人乙○○。至其餘退票理由單、
    掛失止付提示人資料查報表、票據掛失止付通知書、遺失票
    據申報書等證據，僅得佐證證人乙○○確曾前往掛失止付之
    事實。
  (4)公訴意旨既認定被告與證人乙○○間，就誣告犯行並無犯意
    聯絡、行為分擔，應係認為被告利用證人乙○○為誣告之犯
    罪行為。惟按所謂間接正犯，係指利用無刑事責任能力或無
    犯罪故意人或阻卻違法行為者之行為，以達其犯罪目的之情
    形，即間接正犯之成立，以有「利用」他人之故意與行為為
    前提。依本件公訴意旨所舉證據，除顯示被告於侵占系爭支
    票後，為謀掩飾犯行，以支票寄丟、遺失等情由告知證人乙
    ○○而搪塞外，並未顯示被告有指示證人乙○○應前往掛失
    止付之積極利用行為。本件固然因證人乙○○誤信被告犯後
    卸責之詞而前往掛失止付，致證人邱陳峰子、證人乙○○等
    人遭到無端訟累，惟被告上開行為固極為不當，尚乏積極證
    據足資證明被告確有利用證人乙○○為誣告犯行之故意與行
    為。
  (5)揆諸前揭判例意旨及說明，無論被告此部分所辯是否可採，
    應認聲請意旨就被告此部分犯行之舉證仍屬未足，其間有合
    理之懷疑存在，未達於確信無訛之程度，原應諭知無罪判決
    ，惟因聲請意旨認此部分與前開論罪之侵占犯行，有牽連犯
    之裁判上一罪關係，是爰不另為無罪之諭知。
據上論斷，應依刑事訴訟法第299 條第1 項前段、第300 條，刑
法第335 條第1 項、第41條第1 項前段，罰金罰鍰提高標準條例
第1 條前段、第2 條，判決如主文。
中　　華　　民　　國　　94　　年　　6 　　月　　7 　　日
                  刑事第八庭?審判長法  官  王屏夏
                                    法?官  陳鴻清
                                    法?官  王偉光
上正本證明與原本無異。
如不服本判決，應於判決送達後10日內，向本院提出上訴狀。
                                  ?書記官  陳怡君
中　　華　　民　　國　　94　　年　　6 　　月　　9 　　日
中華民國刑法第335 條
  意圖為自己或第三人不法之所有，而侵占自己持有他人之物者
  ，處五年以下有期徒刑、拘役或科或併科一千元以下罰金。
  前項之未遂犯罰之。
